ACORDAO-COMPLETO-2533954

ACÓRDÃO 4121/2022 ATA 27/2022 - SEGUNDA CÂMARA

VISTOS, relatados e discutidos estes autos em que se aprecia recurso de reconsideração interposto pela Associação Quarto Ato de Projetos Culturais e por Sergio de Alencar Saboya contra o Acórdão 9299/2021-TCU-Segunda Câmara, por meio do qual o Tribunal julgou irregulares suas contas, imputando-lhes débito e aplicando multa à Associação,
ACORDAM os Ministros do Tribunal de Contas da União, reunidos em Sessão da Segunda Câmara, diante das razões expostas pelo Relator, em:
9.1. com fundamento nos arts. 32, inciso I, e 33 da Lei 8.443/1992, conhecer e negar provimento ao recurso de reconsideração;
9.2. dar ciência deste acórdão aos recorrentes.

Recurso de reconsideração interposto contra acórdão que julgou irregulares as contas dos recorrentes, com imputação de débito e multa, no âmbito de tomada de contas especial instaurada pelo extinto Ministério da Cultura em razão da omissão no dever de prestar contas do projeto cultural intitulado Companhia Pequod  manutenção de cia Petrobras (Pronac 10-2831), que contou com recursos captados mediante os mecanismos de incentivo à cultura previstos na Lei Rouanet.

Segunda Câmara

Ministério da Cultura (extinta).

3. Recorrentes: Associação Quarto Ato de Projetos Culturais (08.188.482/0001-67); Sergio de Alencar Saboya (XXX.260.447-XX).

13.1. Ministros presentes: Aroldo Cedraz (na Presidência), Augusto Nardes, Bruno Dantas (Relator) e Antonio Anastasia.
13.2. Ministros-Substitutos presentes: Marcos Bemquerer Costa e André Luís de Carvalho.

BRUNO DANTAS

Ministro-Substituto André Luís de Carvalho.

Cuidam os autos de recurso de reconsideração interposto pela Associação Quarto Ato de Projetos Culturais e por Sergio de Alencar Saboya (peças 92 e 93) contra o Acórdão 9299/2021-TCU-Segunda Câmara.
A deliberação recorrida apresentou o seguinte teor:
"9.1. rejeitar as correspondentes alegações de defesa oferecidas pela Associação Quarto Ato de Projetos Culturais e por Sérgio de Alencar Saboya;
9.2. julgar irregulares as contas da Associação Quarto Ato de Projetos Culturais, além de Sérgio de Alencar Saboya, nos termos dos arts. 16, III, alíneas 'a', 'b' e 'c', com o § 2º, 'b', 19, caput, e 23, III, da Lei 8.443, de 1992, para condená-los, solidariamente, ao pagamento do correspondente débito, com a atualização monetária e os juros de mora calculados desde as datas informadas até o efetivo recolhimento, fixando-lhes o prazo de 15 (quinze) dias, contados da notificação, para que comprovem perante o Tribunal, nos termos do art. 214, III, 'a', do RITCU, o recolhimento da referida dívida em favor do Fundo Nacional de Cultura, na forma da legislação em vigor, sob as seguintes condições:
	Data da Ocorrência
	Valor Original (em R$) 

	21/1/2011
	143.499,38

	5/9/2012
	86.099,63

	26/9/2012
	200.899,13

	7/12/2012
	86.099,63

	8/5/2013
	57.399,73

9.3. aplicar em desfavor da Associação Quarto Ato de Projetos Culturais, individualmente, a multa prevista no art. 57 da Lei 8.443, de 1992, sob o valor de R$ 250.000,00 (duzentos e cinquenta mil reais) , fixando-lhe o prazo de 15 (quinze) dias, contados da notificação, para que comprove, perante o Tribunal, nos termos do art. 214, III, 'a', do RITCU, o recolhimento da referida dívida ao Tesouro Nacional, com a devida atualização monetária, na forma da legislação em vigor, sem prejuízo, aí, de deixar de aplicar a aludida multa legal em desfavor do correspondente dirigente para evitar o eventual bis in idem;
9.4. autorizar, caso requerido, nos termos do art. 26 da Lei 8.443, de 1992, e do art. 217 do RITCU, o parcelamento das dívidas fixadas por este Acórdão em até 36 (trinta e seis) parcelas mensais e sucessivas, com a devida atualização monetária e os correspondentes acréscimos legais, esclarecendo aos responsáveis que a falta de pagamento de qualquer parcela importará no vencimento antecipado do saldo devedor, nos termos do art. 217, § 2º, do RITCU, sem prejuízo das demais medidas legais;
9.5. autorizar, desde logo, a cobrança judicial das dívidas fixadas por este Acórdão, nos termos do art. 28, inciso II, da Lei 8.443, de 1992, com o eventual pedido cumulativo de condenação por improbidade administrativa, diante do não atendimento à notificação; informando nesse ponto que, como a malsinada irregularidade configuraria a eventual conduta dolosa no sentido de efetivamente assumir o risco de facilitar, permitir ou concorrer para que pessoa física ou jurídica privada incorpore ou utilize rendas, verbas ou valores integrantes do acervo patrimonial da administração pública, sem a observância das formalidades legais ou regulamentares aplicáveis, resultando no eventual ilícito doloso de improbidade administrativa causador do aludido prejuízo ao erário, nos termos, por exemplo, do art. 10, I e II, além do art. 11, VI, da Lei 8.429, de 1992, a eventual prescrição da ação de ressarcimento ao erário também não subsistiria, estando esse entendimento em plena consonância com a jurisprudência fixada pelo STF no bojo do RE 852.475-SP; e
9.6. enviar a cópia do presente Acórdão, com o Relatório e a Proposta de Deliberação, à Procuradoria da República no Estado do Rio de Janeiro, nos termos do art. 16, § 3º, da Lei 8.443, de 1992, para o ajuizamento das ações civis e penais cabíveis."
Admitido o processamento do recurso, porquanto preenchidos os requisitos previstos nos arts. 32, inciso I, e 33 da Lei 8.443/1992, conferi efeito suspensivo aos itens 9.1, 9.2, 9.3 e 9.5 do acórdão recorrido (peça 98) .
Instruído o presente feito, faço reproduzir, com os ajustes que julgo pertinentes, o exame técnico e o encaminhamento oferecidos pela Secretaria de Recursos deste Tribunal (peça 107) , que contou com a anuência do corpo diretivo da unidade (peças 108-109) :
"HISTÓRICO
2. O Ministério da Cultura instaurou processo de Tomada de Contas Especial (TCE) em desfavor da Associação Quarto Ato de Projetos Culturais e de seu dirigente Sérgio de Alencar Saboya, em razão de omissão no dever de prestar contas dos recursos captados por força do projeto cultural Pronac 10-2831. O referido projeto visava a manutenção da companhia por 2 anos, sendo que no primeiro ano, seria realizada pesquisa e itinerância da companhia para, no segundo ano, a materialização de um novo espetáculo (peça 1, p. 1) .
2.1. Para tanto, a mencionada empresa captou recursos no montante de R$ 573.997,50, conforme consta nos recibos de captação às peças 8, 15, 18, 20 e 22, bem como nos extratos bancários às peças 9, 13, 16-17, 19, 21 e 23, a seguir discriminados:
	Data
	Valor captado (R$) 

	21/1/2011
	143.499,38

	5/9/2012
	86.099,63

	26/9/2012
	200.899,13

	7/12/2012
	86.099,63

	8/5/2013
	57.399,73

2.2. Após o processamento da TCE em sua fase interna (peças 1-51) , coube à Secretaria de Controle Externo de Tomada de Contas Especial (Secex/TCE) a instrução do feito, ocasião em que aquela unidade propôs a citação solidária dos mencionados responsáveis e audiência do dirigente da associação (peças 55-57) , as quais foram ratificadas pelo relator a quo  (peça 58) , a par dos seguintes apontamentos:
'i) citação da Associação Quarto Ato de Projetos Culturais, em solidariedade com Sergio de Alencar Saboya, a fim de prestar (peça 61) :
 (...) ALEGAÇÕES DE DEFESA quanto à irregularidade detalhada a seguir:
a) Irregularidade: não comprovação da boa e regular gestão dos recursos captados com amparo no Pronac 10-2831, decorrente da omissão no dever de prestar contas dos valores transferidos;
b) Conduta: omitir-se no dever de prestar contas dos recursos captados com amparo no Pronac 10-2831, quando deveria tê-lo feito até 30/1/2014;
c) Dispositivos violados: arts. 37, caput, e 70, parágrafo único, da Constituição Federal; art. 93 do Decreto-Lei 200/67; IN MinC 1/2010, art. 6º, inciso VI; IN-MinC 1/2012, art. 71, §§ 1ºe 2º; e IN-MinC 1/2013, arts. 75, parágrafo primeiro, 78 e 90, parágrafo único;
ii) Sérgio de Alencar Saboya, citado em solidariedade com a Associação Quarto Ato de Projetos Culturais, e ouvido em audiência, a fim de prestar (peça 62) :
 (...) ALEGAÇÕES DE DEFESA quanto à irregularidade detalhada a seguir:
a) Irregularidade: não comprovação da boa e regular gestão dos recursos captados com amparo no Pronac 10-2831, decorrente da omissão no dever de prestar contas dos valores transferidos;
b) Conduta: omitir-se no dever de prestar contas dos recursos captados com amparo no Pronac 10-2831, quando deveria tê-lo feito até 30/1/2014;
c) Dispositivos violados: arts. 37, caput, e 70, parágrafo único, da Constituição Federal; art. 93 do Decreto-Lei 200/67; IN MinC 1/2010, art. 6º, inciso VI; IN-MinC 1/2012, art. 71, §§ 1ºe 2º; e IN-MinC 1/2013, arts. 75, parágrafo primeiro, 78 e 90, parágrafo único;
 (...)  RAZÕES DE JUSTIFICATIVA quanto à irregularidade detalhada a seguir:
a) Irregularidade: não cumprimento do prazo originalmente estipulado para prestação de contas no âmbito do projeto Pronac 10-2831.
b) Conduta: descumprir o prazo originalmente estipulado para prestação de contas dos recursos federais captados com amparo no Pronac 10-2831, que se encerrou em 30/1/2014.
c) Dispositivos violados: arts. 37, caput, e 70, parágrafo único, da Constituição Federal; art. 93 do Decreto-Lei 200/67; IN MinC 1/2010, art. 6º, inciso VI; IN-MinC 1/2012, art. 71, §§ 1ºe 2º; e IN-MinC 1/2013, arts. 75, parágrafo primeiro, 78 e 90, parágrafo único.'
2.3. Os responsáveis foram cientificados quantos aos ofícios de notificação às peças 63-64. As alegações de defesa e razões de justificativa foram apresentadas por eles às peças 6770, no entanto, a unidade técnica de origem as rejeitou e propôs que suas contas fossem julgadas irregulares, com imputação de débito solidário e aplicação de multas individuais, com fundamento no art. 57 da Lei 8.443/1992 (peças 72-74) . O Ministério Público junto a este Tribunal (MP/TCU) anuiu àquela proposta (peça 75) .
2.4. Em 20/7/2021, acolhendo a proposta da unidade técnica de origem, ratificada pelo MP/TCU, este Tribunal prolatou o Acórdão 9299/2021-TCU-Segunda Câmara, nos termos transcritos no subitem 1.1 deste Exame.
2.5. Irresignados com aquele julgado, os responsáveis, ora recorrentes, apresentam recurso de reconsideração o qual se passa à análise.
ADMISSIBILIDADE
3. O exame de admissibilidade desta Secretaria propôs o conhecimento do recurso interposto pelos recorrentes, admitindo a concessão de efeito suspensivo aos itens 9.1, 9.2, 9.3 e 9.5 do acórdão recorrido (peças 94-95) . Mediante despacho (peça 98) , o relator do recurso, Ministro Bruno Dantas, conheceu o recurso, com a concessão de efeito suspensivo aos mencionados itens da decisão recorrida.
MÉRITO
4. Delimitação
4.1. Constitui objeto do presente exame analisar:
a) em sede preliminar:
a.1) se incide o instituto da prescrição quanto às parcelas de débitos imputadas aos recorrentes, bem como à pena de multa a eles aplicada;
a.2) se o vínculo de solidariedade, entre a associação e o seu dirigente, é válido para fins da responsabilidade conjunta deles no âmbito deste processo de Tomada de Contas Especial (TCE) ; e
b) no mérito, se o possível extravio de documentos eletrônicos pode afastar o débito imputado aos responsáveis e, por via de consequência, a pena de multa a eles imposta.
5. Preliminar - Incidência do instituto da prescrição
5.1. Os recorrentes alegam que deve ser reconhecida a incidência da prescrição quinquenária, prevista na Lei 9.873/1999, às parcelas de débitos imputadas a eles, bem como à pena multa.
Análise:
5.2. Por análise de ofício, entende-se que não incide a prescrição sobre o débito.
5.3. Até recente decisão do STF sobre o tema, se verificava a existência de dois encaminhamentos distintos quanto à incidência da prescrição sobre o débito.
5.4. Na primeira, o entendimento deste Tribunal quanto ao débito se mantém pela sua imprescritibilidade, nos termos da Súmula TCU 282 ('as ações de ressarcimento movidas pelo Estado contra os agentes causadores de danos ao erário são imprescritíveis') .
5.5. Já o segundo encaminhamento sobre a tese em discussão, diz respeito à adoção do prazo prescricional quinquenário, nos termos do que dispõe a Lei 9.873/1999. Neste contexto, já há considerações sobre esse tema no âmbito desta Serur nos autos do TC Processo 019.571/2015-1.
5.5.1. Por economia processual, juntou-se a estes autos (peça 106) , cópia do exame e do pronunciamento desta unidade naquele processo, em que foram fundamentadas as seguintes premissas e que serão consideradas no presente exame:
a) ao julgar o RE 636.886, o STF conferiu nova interpretação ao art. 37, § 5º, da Constituição Federal, fixando a tese de que 'é prescritível a pretensão de ressarcimento ao erário fundada em decisão de Tribunal de Contas';
b) as pretensões punitiva e de ressarcimento devem observar o mesmo regime na atividade de controle externo, dado o objetivo comum da prescrição, de fixar prazo para o Tribunal de Contas agir, caracterizar o ilícito, identificar seu autor, dimensionar as consequências da conduta e impor as consequências legais, independentemente de tais consequências terem natureza punitiva ou ressarcitória; e
c) até que sobrevenha norma específica, entende-se que a prescrição das pretensões punitiva e de ressarcimento, no processo de controle externo, deve observar o regime Lei 9.873/1999, na linha dos recentes pronunciamentos do STF a respeito. Assim, sem prejuízo de se realizar o exame da prescrição também segundo o prazo decenal previsto no Código Civil, o critério adotado, na formulação da proposta de encaminhamento, será o da Lei 9.873/1999.
5.5.2. Com essas explicações adicionais, se passa à análise da prescrição no caso em exame, considerando o contexto das premissas indicadas anteriormente.
5.5.2.1. O artigo 1º da Lei 9.873/1999 estabelece que 'Prescreve em cinco anos a ação punitiva da Administração Pública Federal, direta e indireta, no exercício do poder de polícia, objetivando apurar infração à legislação em vigor, contados da data da prática do ato ou, no caso de infração permanente ou continuada, do dia em que tiver cessado'. No entanto, o disposto nos incisos I e II do art. 2º da mesma lei (redação dada pela Lei 11.941/2009) estabelecem que: ' (...) Interrompe-se a prescrição da ação punitiva: I - pela notificação ou citação do indiciado ou acusado, inclusive por meio de edital;' e 'II - por qualquer ato inequívoco, que importa a apuração do fato'.
5.5.2.2. Como a omissão no dever de prestar contas é considerada conduta irregular de natureza continuada, considera-se como início do prazo para contagem do prazo prescricional o dia em a área técnica do Ministério da Cultura emitiu o laudo final reprovando a prestação de contas, ou seja, 19/5/2917 (peça 28) .
5.5.2.3. Da análise dos diversos incidentes processuais nestes autos, que se afiguram como causas interruptivas de prescrição, constata-se as seguintes ocorrências:
	Ocorrências
	Fundamento legal da interrupção do prazo prescricional
	Localização nos autos

	1 - Notificações aos responsáveis, na fase interna do processo de TCE, pela omissão no dever de prestar contas dos recursos em discussão, em 9/11/2018 e 14/5/2019 
	Inciso I do art. 2º da Lei 9.873/1999
	peça 39 e avisos de recebimento (AR's) às peças 40-41 

	2 - Citações dos responsáveis, na fase externa do processo de TCE, pela omissão no dever de prestar contas, em 17/6/2019 
	Inciso I do art. 2º da Lei 9.873/1999
	peças 61-62, e AR's às peças 63-64

5.5.2.4. Da análise sobre as ocorrências na mencionada tabela conclui-se que:
a) entre a última data interruptiva de prazo prescricional (item 2 da tabela) e a prolação do acórdão recorrido, em 20/7/2021 (vide item 2.4 deste Exame) não decorreu interregno de tempo superior a cinco anos. De igual forma, entre o termo a quo de contagem do prazo prescricional, em 19/5/2917, e a primeira data de interrupção da prescrição (item 1 da tabela) , em 9/8/2018 e 14/5/2019; e
b) não se verificou o exaurimento do prazo prescricional quinquenário para os demais períodos em que ocorreram as interrupções sobre a prescrição em discussão.
5.5.3. Quanto à eventual incidência da prescrição intercorrente, nos termos do § 1º do art. 1º da Lei 9.873/1999 ('Incide a prescrição no procedimento administrativo paralisado por mais de três anos, pendente de julgamento ou despacho, cujos autos serão arquivados de ofício ou mediante requerimento da parte interessada, sem prejuízo da apuração da responsabilidade funcional decorrente da paralisação, se for o caso') , não se verifica a sua incidência na medida em que os autos ficaram paralisados, por prazo superior a três anos.
6. Preliminar - Validade do vínculo de solidariedade do dirigente com a associação
6.1. Sérgio Saboya requer a exclusão de sua responsabilidade uma vez que o seu vínculo de solidariedade com a associação, por ele dirigida à época, é inválido (peças 92-93, p. 5-11) :
a) operou-se desconsideração da personalidade jurídica da associação para imputar responsabilidade ao recorrente;
b) com relação a sua conduta, inocorreu gestão dolosa ou eivada de culpa grave;
c) ademais, não se pode presumir a solidariedade em discussão, mas ela só pode resultar da lei ou da vontade das partes, nos termos do art. 265 do Código Civil; e
d) inexiste amparo legal que dê validade ao vínculo de solidariedade, extensível ao recorrente, para a imputação de débito e para a respectiva aplicação da pena de multa.
Análise:
6.2. Não assiste razão ao recorrente.
6.3. De início, cumpre salientar que não houve a desconsideração da personalidade jurídica da Associação Quarto Ato de Projetos Culturais, mas o chamamento tanto da mencionada pessoa jurídica, quanto ao seu dirigente, nos termos assinalados na instrução da Secex/TCE que fundamentou a citação e a audiência do recorrente (peça 55, p. 3) , verbis:
'15. Registra-se não haver dúvida quanto à atribuição de responsabilidade também a Sérgio de Alencar Saboya, porquanto a ele foi atribuída a administração, na qualidade de Presidente da Associação (peça 52) , autorizando a prática dos atos de gestão que restam comprovados nos documentos juntados aos autos (peças 1, p. 8, 10, 11, 15, 20 e 22) .
16. A esse respeito, o TCU firmou entendimento no sentido de que 'sócios que exercem atividade gerencial (administradores) em pessoa jurídica que recebe recursos com amparo na Lei Rouanet devem responder solidariamente com a empresa pelas irregularidades detectadas' (Acórdãos 5254/2018, 1634/2016 e 7.374/2010 da Primeira Câmara, e 4341/2018 e 4028/2010 da Segunda Câmara) .
17. Conforme entendimento firmado pelo Acórdão 2763/2011-TCU-Plenário, e posteriormente fixado na Súmula-TCU 286, na hipótese em que a pessoa jurídica de direito privado seja convenente e beneficiária de transferências voluntárias de recursos públicos da União, tanto a entidade privada como os seus dirigentes atuam como gestores públicos e devem comprovar a regular aplicação dos recursos públicos. Mediante o Acórdão 2590/2013-TCU-Primeira Câmara, esse entendimento foi estendido às hipóteses de captação de recursos com amparo na Lei 8.313/1991 (Lei Rouanet) , uma vez que se trata de recursos públicos federais oriundos de renúncia fiscal prevista em lei.'
6.4. Ao contrário do que alega o recorrente (inexistência de norma que ampare a solidariedade em discussão) , a sua responsabilidade solidária decorre, diretamente, do disposto no art. 70, parágrafo único, da Constituição Federal de 1988: 'Prestará contas qualquer pessoa física ou jurídica, pública ou privada, que utilize, arrecade, guarde, gerencie ou administre dinheiros, bens e valores públicos ou pelos quais a União responda, ou que, em nome desta, assuma obrigações de natureza pecuniária', redação dada pela EC 19/1998. Tanto o recorrente, quanto a associação por ele dirigida, não prestaram contas dos recursos referentes ao projeto Pronac 10-2831.
6.5. O presente caso concreto se amolda ao enunciado que se extrai do Acórdão 3202/2018-TCU-Segunda Câmara (relatoria do Ministro Aroldo Cedraz) , proveniente da base de 'Jurisprudência Selecionada' deste Tribunal, no sentido da desnecessidade de, expressamente, se desconsiderar a personalidade jurídica da pessoa jurídica em questão, nos seguintes termos:
'Não é necessário desconsiderar a personalidade jurídica de entidade privada convenente para que seus administradores sejam pessoalmente responsabilizados por danos causados ao erário, sendo solidária a responsabilidade deles com a pessoa jurídica de direito privado.'
6.5.1. Naquele julgado, transcrevem excertos que comprovam sua aplicabilidade ao presente caso concreto:
'Relatório
 (...) 
8.1. A jurisprudência desta Corte é no sentido de que, na hipótese de dano ao erário decorrente da não comprovação da boa e regular aplicação de recursos federais relativos a incentivos fiscais da Lei Rouanet, devem responder solidariamente a entidade proponente e seus sócios administradores, como se observa da leitura dos seguintes julgados (grifou-se) :
[...]
TOMADA DE CONTAS ESPECIAL. OMISSÃO NO DEVER DE PRESTAR CONTAS. RECURSOS CAPTADOS SOB A FORMA DE INCENTIVOS FISCAIS, COM FUNDAMENTO NA LEI 8.313, DE 13/12/1991 (LEI ROUANET) . PROJETO 'BRASIL EM CENA ABERTA'. CITAÇÃO. RESPONSABILIDADE DA PESSOA JURÍDICA, EM SOLIDARIEDADE COM OS SEUS ADMINISTRADORES. CONTAS IRREGULARES. DÉBITO. MULTA' (Sumário do Acórdão 4536/2014-TCU-Segunda Câmara, Relator: Ministro André de Carvalho) ; '10. [omissis], por ter sido citada em solidariedade com a empresa [omissis], alegou preliminarmente que estaria havendo uma indevida desconsideração da personalidade jurídica pelo Tribunal. Todavia, não assiste razão à responsável. Consoante a jurisprudência colacionada pela Secex-SP no relatório que fundamenta esta decisão, são solidariamente responsáveis os sócios que exercem atividade de gerência na pessoa jurídica responsabilizada pela má aplicação dos recursos recebidos com amparo na Lei Rouanet. Tal entendimento deriva diretamente do art. 70, parágrafo único, do texto constitucional' (Trecho do voto condutor do Acórdão 1634/2016-TCU-Primeira Câmara, Relator: Ministro Benjamin Zymler) .
 (...) 
Voto
 (...) 
6. Esclareço que, nos termos da jurisprudência desta Corte de Contas, não é necessário desconsiderar a personalidade jurídica da entidade privada convenente para que seus administradores sejam pessoalmente responsabilizados pelos danos causados ao Erário, sendo solidária a responsabilidade deles com a pessoa jurídica de direito privado. Nesse sentido estão os Acórdão 1470/2017-TCU-Plenário, 4.205/2016-2ª Câmara, 3.542/2016-1ª Câmara, 2.619/2016-Plenário, 3.273/2015-1ª Câmara, 7.482/2014-1ª Câmara, entre outros.
6.6. Por fim, há que se assinalar que, enquanto a Associação Quarto Ato de Projetos Culturais, na qualidade de pessoa jurídica, arrecadou e utilizou os recursos captados em tela, o recorrente, na qualidade de pessoa física, foi o efetivo gestor e administrador dos mesmos recursos (conforme atestam os documentos às peças 1, 8, 10-11, 15, 20 e 22) , devendo recair sobre ambos, em solidariedade, a responsabilidade pelo dever constitucional da respectiva prestação de contas.'
7. Mérito - Fato novo (informação de que os documentos eletrônicos foram sinistrados) 
7.1. Os recorrentes alegam que os documentos eletrônicos aptos à formação do processo de prestação de contas dos recursos em discussão foram corrompidos, não sendo possível a recuperação do disco rígido que continha toda a documentação (peças 92-93, p. 6-7) , nos seguintes termos:
' (...) em 2013 ou 2014, o hd em que estavam armazenadas as informações do Projeto em enfoque foi corrompido e a 1ª Recorrente não conseguiu recuperá-lo. Desde então, os Recorrentes vêm reunindo, manualmente, todos os dados do referido Projeto.
 (...) os Recorrentes trouxeram em anexo à defesa os relatórios, comprovando todas as atividades realizadas, inerentes ao Projeto em tela, e informam que, até o fim do presente ano de 2021, apresentarão a prestação de contas, que corroborará a boa e regular gestão dos recursos captados com amparo no Pronac 10-2831. [sublinhados duplos suprimidos na transcrição do original]'
Análise:
7.2. No mérito, não assiste razão aos recorrentes.
7.3. Ao contrário do que alegam os recorrentes, até a presente data, não consta das razões recursais nenhuma documentação anexa, a título de prestação de contas do projeto Pronac 10-2831. Aliás, não foram juntados por eles quaisquer outros documentos, posteriores à interposição deste recurso.
7.4. Ademais, quando ocorre situações em que discos rígidos de computadores são corrompidos, há diversas empresas de informática, especializadas na extração de dados, que geram relatórios quando ao sucesso ou insucesso na recuperação dos arquivos eletrônicos. Não se sabe a motivação que levou os recorrentes a, sequer, promover a juntada desse documento as suas razões recursais.
7.5. Nosso ordenamento jurídico acolhe o brocardo allegatio et non probatio quasi non allegatio (alegar e não provar é quase não alegar) . No que concerne à comprovação do que é alegado o Regimento Interno do TCU, em seu art. 162, é claro no sentido de que a respectiva prova deve ser apresentada na forma documental ('As provas que a parte quiser produzir perante o Tribunal devem sempre ser apresentadas de forma documental, mesmo as declarações pessoais de terceiros') e os recorrentes não se atentaram quanto a esse dever processual.
7.6. Dessa forma, permanece o fundamento do acórdão condenatório, ora recorrido, quanto à omissão no dever de prestar contas por parte dos recorrentes.
CONCLUSÃO
8. Das análises anteriores, conclui-se que:
a) nos termos da disposições da Lei 9.874/1999 e em face das diversas interrupções de prazos prescricionais constados nestes autos, não se verifica interregno de tempo superior a cinco anos entre eles, nem a incidência da prescrição intercorrente de três anos;
b) na processualística deste Tribunal, o dever de prestar contas decorre do disposto no parágrafo único do art. 70 da Constituição Federal de 1988 e se estende, em solidariedade, às pessoas, físicas e/ou jurídicas que utilizem ou gerenciem recursos públicos, ainda que mediante captação em projetos culturais; e
c)  compete aos responsáveis trazer elementos probatórios consistentes, coerentes e suficientes, que demonstrem, de forma inequívoca, o bom e correto emprego das verbas públicas geridas. Persistindo omissão no dever de prestar contas, não há que se falar em reforma do acórdão condenatório fundamentado nessa constatação.
8.1. Com base nestas conclusões, entende-se que o presente processo atende a todos os seus pressupostos de seu regular desenvolvimento (não incidência da prescrição) e, no mérito à míngua dos documentos referentes à prestação de contas, não merece ser provido.
PROPOSTA DE ENCAMINHAMENTO
9. Ante o exposto, propõe-se, com base nos arts. 32, inciso I, e 33, da Lei 8.443/1992:
a) conhecer o recurso interposto e, no mérito, negar-lhe provimento; e
b)  dar ciência aos recorrentes, ao Ministério da Cultura e ao Procurador-Chefe da Procuradoria da República no Estado do Rio de Janeiro sobre o acórdão que vier a ser proferido."
O Ministério Público junto ao TCU, anuindo ao encaminhamento proposto pela secretaria especializada, manifestou-se nos termos do seguinte parecer (peça 110) :
"Trata-se de recurso de reconsideração interposto pela Associação Quarto Ato de Projetos Culturais e seu dirigente, Sérgio de Alencar Saboya (peças 92-93) , em face do Acórdão 9299/2021-TCU-Segunda Câmara (peça 77) .
2. Por meio da deliberação recorrida, o TCU analisou o processo de tomada de contas especial (TCE) instaurado pelo Ministério da Cultura (MinC) , em razão da omissão na prestação de contas dos recursos captados no âmbito do projeto cultural Pronac 10-2831, celebrado com a Associação Quarto Ato de Projetos Culturais. O ajuste tinha por objetivo a manutenção da companhia por dois anos, sendo que, no primeiro, seria realizada pesquisa e itinerância de espetáculos e, no segundo, haveria a materialização de um novo espetáculo (peças 1, p. 1; 4, p. 1-2; e 6, p. 1) .
3. Foram julgadas irregulares as contas da entidade proponente e de seu dirigente, Sérgio de Alencar Saboya, que foram condenados solidariamente ao ressarcimento do débito de R$ 573.997,50, correspondente ao total de recursos captados, e apenados com a multa prevista no art. 57 da Lei 8.443/1992 (peça 77) .
4. Os argumentos apresentados pelos recorrentes foram analisados pela Secretaria de Recursos deste Tribunal (Serur) (peças 107-109) , que, em pareceres uniformes, propôs conhecer dos recursos interpostos para, no mérito, negar-lhes provimento.
5. De minha parte, ponho-me de acordo com o encaminhamento sugerido.
6. Entendo, como fez a unidade instrutiva, que os argumentos trazidos pelos recorrentes não sanam a omissão na prestação de contas.
7. Os recorrentes alegaram que, ainda em 2013 e 2014, 'o HD em que estavam armazenadas as informações do Projeto em enfoque foi corrompido e a 1ª recorrente não conseguiu recuperá-lo'. Argumentaram que estariam reunindo manualmente todos os dados e que, até o fim de 2021, apresentariam a prestação de contas do projeto (peça 92, p. 7) . Não obstante, nenhum documento foi apresentado no sentido de comprovar que o objeto foi regularmente executado, seja do ponto de vista físico, seja do ponto de vista financeiro. Tampouco foram apresentados novos elementos aptos a elidir suas responsabilidades.
8. Ademais, compartilho do entendimento da Serur de que não merece acolhida a alegação de ilegitimidade passiva apresentada por Sérgio de Alencar Saboya. Conforme assinalado pela Serur, a jurisprudência desta Corte é firme no sentido de que 'são solidariamente responsáveis os sócios que exercem atividade de gerência na sociedade empresária responsabilizada pela má aplicação dos recursos públicos a ela repassados na forma da Lei 8.313/1991 (Lei Rouanet) ' (Acórdão 4997/2020-TCU-Primeira Câmara) . Há diversos documentos nos autos que indicam que o recorrente, que era dirigente da entidade, geriu os recursos captados (peças 1, 8, 10-11, 15, 20 e 22) , não sendo possível afastar sua responsabilidade.
9. Por força do que dispõe o art. 70, parágrafo único, da Constituição Federal, compete ao gestor e à entidade prestarem contas da integralidade das verbas federais recebidas, cabendo-lhes o ônus da prova quanto à boa e regular aplicação desses recursos. Tal entendimento está consolidado nesta Corte de Contas, conforme se verifica nos Acórdão 1577/2014-TCU-Segunda Câmara, 6.716/2015-TCU-1ª Câmara, 9.254/2015-TCU-2ª Câmara, 9.820/2015-TCU-2ª Câmara e 659/2016-TCU-2a Câmara.
10. Convém destacar que também não se operou a prescrição. O prazo final para prestação de contas se extinguiu em 30/1/2014 (peça 55, p. 1, item 2) e o ato que ordenou a citação foi expedido em 27/2/2019, antes do decurso de dez anos.
11. Diante do exposto, este membro do Ministério Público de Contas manifesta-se de acordo com o encaminhamento sugerido pela unidade técnica (peças 107-109) ."
	É o relatório.

Marcel Britz (106.946/OAB-RJ) e outros, representando a Associação Quarto Ato de Projetos Culturais e Sergio de Alencar Saboya.

Procurador Sergio Ricardo Costa Caribé.

TOMADA DE CONTAS ESPECIAL. PROJETO CULTURAL PRONAC 10-2831. OMISSÃO NO DEVER DE PRESTAR CONTAS. CITAÇÃO. REJEIÇÃO DAS ALEGAÇÕES DE DEFESA. CONTAS IRREGULARES. DÉBITO. MULTA. RECURSO DE RECONSIDERAÇÃO. CONHECIMENTO. ARGUMENTOS INSUFICIENTES PARA REFORMA DO JULGADO. NEGATIVA DE PROVIMENTO.

TOMADA DE CONTAS ESPECIAL (TCE)

Secretaria de Recursos (Serur); Secretaria de Controle Externo de Tomada de Contas Especial (SecexTCE).

Em julgamento, recurso de reconsideração interposto, conjuntamente, pela Associação Quarto Ato de Projetos Culturais e pelo respectivo dirigente, Sergio de Alencar Saboya, contra o Acórdão 9299/2021-TCU-Segunda Câmara. Por intermédio desse decisum, o Tribunal julgou irregulares as contas dos recorrentes, imputando-lhes débito e aplicando multa à Associação.
A tomada de contas especial (TCE) que deu origem a estes autos foi instaurada pelo extinto Ministério da Cultura em razão da omissão no dever de prestar contas do projeto cultural intitulado "Companhia Pequod - manutenção de cia Petrobras" (Pronac 10-2831) . O referido projeto cultural contou com a captação de R$ 573.997,50, mediante os mecanismos de incentivo à cultura previstos na Lei Rouanet e visou à manutenção e à ampliação da capacidade produtiva da companhia por um período 2 anos, prevendo a realização de espetáculos, cursos e oficinas, conforme descrito na proposta cultural acostada à peça 1. 
Condenados em decorrência da omissão do dever de prestar contas dos recursos captados, nesta oportunidade, os recorrentes alegam, em síntese, a ocorrência da prescrição e o extravio de documentos eletrônicos, os quais seriam suficientes para afastar o débito e a multa que lhes foram cominados. 
Após examinar as razões recursais, a Secretaria de Recursos concluiu que não foram trazidos elementos suficientes para alterar a deliberação recorrida, razão pela qual, com a concordância do Ministério Público junto ao TCU, propõe o não provimento do apelo recursal.
Feita essa breve contextualização, passo a decidir.
II
Preliminarmente, ratifico o despacho exarado no sentido de que o presente recurso merece ser conhecido, porquanto preenche os requisitos de admissibilidade previstos nos arts. 32, inciso I, e 33 da Lei 8.443/1992.
Quanto ao mérito, acolho o encaminhamento sugerido pela Serur e pelo Ministério Público junto ao TCU, razão pela qual incorporo seus fundamentos às minhas razões de decidir.
Condenados ao ressarcimento diante da omissão no dever de prestar contas dos recursos captados, os recorrentes não apresentam, nessa fase recursal, documentos ou argumentos aptos a afastar o débito que lhes fora imputado.
Com relação ao argumento acerca da incidência da prescrição quinquenal prevista na Lei 9.873/1999, adoto o posicionamento clássico e há muito reiterado desta Corte pela imprescritibilidade da pretensão ressarcitória.
Quanto à pretensão punitiva, aplico os parâmetros estabelecidos no paradigmático Acórdão 1441/2016-TCU-Plenário, prolatado em incidente de uniformização de jurisprudência, que estabeleceu o entendimento de que o Tribunal se subordina ao prazo decenal indicado no art. 205 do Código Civil. Assim, tendo por base esse precedente, não verifico a ocorrência da prescrição sancionatória, uma vez que a irregularidade se consumou em 31/1/2014 (primeiro dia subsequente ao término do prazo para apresentação da prestação de contas) e o despacho que ordenou a citação foi expedido em 26/2/2019 (peça 58) , antes, portanto, do interregno de dez anos.
Com relação à condenação solidária da associação e de seu dirigente pelo débito apurado nos autos, esclareço que não houve, conforme alegam os recorrentes, a desconsideração da personalidade jurídica da entidade. A responsabilização, no caso, seguiu entendimento consolidado nesta Corte de Contas, segundo o qual tanto a pessoa jurídica que recebe recursos com base na Lei Rouanet quanto seus sócios que exercem atividade gerencial (administradores) devem responder solidariamente pelas irregularidades detectadas.
Isso porque, no caso em exame, em que se verifica a administração de recursos públicos, existe o dever de prestar contas e demonstrar a regular aplicação dos valores captados a título de incentivo cultural, fundado no art. 70, parágrafo único, da Constituição Federal, sendo também previsto em normas infraconstitucionais, tais como o art. 93 do Decreto-Lei 200/1967, o art. 145 do Decreto 93.872/1986 e na própria Lei 8.313/1991 (Lei Rouanet) . 
Nessa circunstância, o administrador da entidade é considerado gestor de recursos públicos, razão pela qual responde, solidariamente com a entidade, ao ressarcimento do dano causado ao erário, entendimento similar ao consignado no Enunciado 286 da Súmula da Jurisprudência do TCU.
No mesmo sentido aponta a jurisprudência selecionada desta Corte de Contas:
"Os sócios que exercem atividade gerencial em pessoa jurídica que recebe recursos com amparo na Lei Rouanet podem, com a empresa, responder solidariamente pelas irregularidades detectadas." (Acórdão 1634/2016-TCU-Primeira Câmara, rel. Min. Benjamin Zymler) 
"São solidariamente responsáveis os sócios que exercem atividade de gerência na sociedade empresária responsabilizada pela má aplicação dos recursos públicos a ela repassados na forma da Lei 8.313/1991 (Lei Rouanet) ." (Acórdão 6232/2011-TCU-Segunda Câmara, rel. Min. Raimundo Carreiro) 
"A responsabilidade pelo débito decorrente de patrocínios concedidos com base na Lei 8.313/1991 (Lei Rouanet) é da empresa responsável pela captação dos recursos e do seu representante legal, em regime de solidariedade." (Acórdão 7374/2010-TCU-Plenário, rel. Min. Valmir Campelo) 
"Sempre que juridicamente viável, deve ser promovida a citação solidária da sociedade empresária com seu dirigente, nos casos de tomada de contas especial que envolva renúncia fiscal, a exemplo das atividades desenvolvidas com recursos financeiros captados com amparo na Lei 8.313/1991 (Lei Rouanet) , mormente porque a omissão no dever de prestar contas configura infração que merece ser imputada à pessoa física do gestor, e não apenas à empresa." (Acórdão 4028/2010-TCU-Segunda Câmara, Min. André de Carvalho) .
No caso, conforme ressaltou o Parquet especializado, diversos documentos demonstram que o dirigente da associação praticou atos de gestão (peças 1, 8, 10-11, 15,20 e 22) , restando, assim, caracterizada a respectiva responsabilidade.
Com relação ao argumento de que o componente eletrônico no qual estavam armazenados os dados teria apresentado problemas em 2013 e 2014, impossibilitando a recuperação das informações sobre o projeto, a Serur informa que não foram apresentados, nesta fase processual, quaisquer documentos a título de prestação de contas do projeto Pronac 10-2831. Afirma ainda que não foi juntado elemento que comprove a alegação de que o disco rígido em que estavam armazenadas as informações do projeto foi corrompido.
Em complemento à análise da Serur, acrescento ser do gestor o dever de guarda e apresentação dos documentos necessários à prestação de contas, os quais não se resumem a dados ou informações contidas em mídias digitais. Verifico, inclusive, que, ainda na fase de execução do projeto, equipe de fiscalização do Ministério da Cultura expediu orientações aos recorrentes relacionadas à prestação de contas, em especial quanto à necessidade de demonstração da execução financeira, que deve ser composta por comprovantes das despesas (notas fiscais, recibos etc.) , extratos de movimentação financeira, relação de pagamentos, entre outros. Tais documentos não foram apresentados na fase instrutiva, tampouco na recursal.
Ademais, os relatórios apresentados ainda na fase instrutiva são insuficientes para demonstrar a execução física do objeto, não o sendo, portanto, aptos a comprovar a regular aplicação dos recursos captados, razão pela qual rejeito os argumentos recursais.
Sendo assim, ante a ausência de elementos capazes de alterar o juízo anteriormente formulado, não é possível reformar o julgado, como pretendem os recorrentes.
Feitas essas considerações, entendo que se deve conhecer e negar provimento ao presente recurso, mantendo-se inalterado o Acórdão 9299/2021-TCU-Segunda Câmara.
Ante o exposto, voto por que o Tribunal adote o Acórdão que ora submeto à deliberação deste Colegiado.
TCU, Sala das Sessões, em 9 de agosto de 2022.
Ministro BRUNO DANTAS 
Relator